臺灣宜蘭地方法院民事判決　九十年度訴字第二八九號
　　原　　　告　丙○○
　　被　　　告　乙○○
　　訴訟代理人　甲○○
右當事人間請求所有權移轉登記事件，本院判決如左：
    主    文
原告之訴駁回。
訴訟費用由原告負擔。
    事    實
甲、原告方面：
一、聲明：被告應將坐落宜蘭縣宜蘭市○○段九五九地號田地面積三二五四平方公尺
    所有權移轉登記予原告。
二、陳述：
（一）、緣坐落宜蘭縣宜蘭市○○段九五八、九五九地號土地之原所有權人林伯堅之
        子林浴沂，向原告借款新台幣（下同）一百一十七萬元無法清償，雙方約定
        以該二筆土地抵償林浴沂之債務，故於民國七十三年一月十一日會同代書簽
        訂買賣契約，當時原告因無自耕能力，遂將二筆土地信託登記於被告名下，
        並由被告管理耕作。嗣原告取得自耕農資格，被告於七十四年三月十二日先
        將其中一筆九五八地號土地移轉登記返還予原告，另筆九五九地號田地則仍
        信託登記於被告名下，並由被告繼續管理及耕作至今。查信託關係，當事人
        一方得隨時終止，爰以本起訴狀繕本送達被告時表示終止信託關係，並基於
        信託物返還請求權請求被告將系爭九五九地號土地之所有權移轉登記為原告
        所有。
（二）、七十三年前曾向被告借錢，但皆已清償，七十三年後即未再向被告借錢，否
        認有以九五九地號土地抵債之事實。且七十三年時，系爭土地市價一公頃約
        二百萬元，縱以一公頃一百六十萬元計算，三十七萬元只能買二分多地，即
        九五九地號土地之三分之二，所以被告之主張並非真實。
（三）、七十四年三月取得自耕能力後，有向被告表示終止信託關係，要求被告過戶
        系爭二筆土地，但被告只願移轉九五八地號土地，不肯移轉九五九地號土地
        ，所以才僅終止一筆九五八地號土地之信託，辦理過戶手續，至於九五九地
        號土地則沒有終止信託契約，仍繼續信託給被告。因原告有信心一定要回來
        ，且當時沒有欠錢，經商比較忙，所以沒時間要回該筆土地，一直到八十八
        年才要求被告過戶九五九地號土地。
三、證據：提出買賣契約書影本一件、土地登記謄本二件為證，並聲請訊問證人林日
    方及調閱宜蘭地方法院檢察署八十八年度偵字第二七七六號侵占案卷。
乙、被告方面：
一、聲明：如主文所示。
二、陳述：
（一）、系爭二筆土地乃林伯堅之子林浴沂向原告借錢未清償，而由林伯堅以該二筆
        土地抵償其子之債務，因原告無自耕農身份，所以暫時登記在被告名下，之
        後原告取得自耕農身份，被告已將九五八地號土地登記還給原告。
（二）、七十三年間被告以宜蘭縣宜蘭市○○段第九０六、九０七地號土地抵押借款
        所得三十七萬元借予原告，同年四月向原告催討，原告稱無現金，欲將信託
        登記於被告名下之系爭二筆土地以每公頃一百八十萬元之價格售予被告，因
        當時市價每公頃僅一百五十萬元，且現金不足，所以被告只同意購買系爭九
        五九地號土地，約值五十餘萬元，故扣除欠款後，差額二十多萬元即以現金
        給付原告，而因二造為兄弟且該筆土地原即在被告名下，所以未定書面契約
        。此外，系爭九五九地號土地之所有權狀在被告手中，兩造間若仍有信託關
        係，依理該所有權狀自不應在被告手中才是。
（三）、七十四年三月間原告取得自耕能力後，有表示終止二筆土地信託關係，但僅
        要求被告移轉九五八地號土地，因為九五九地號土地之所有權已由被告取得
        ，且當時原告對此並無爭執。原告至今才起訴請求移轉系爭九五九地號土地
        之所有權，已逾十五年時效，主張時效抗辯。
三、證據：提出土地登記謄本影本四件為證。
丙、本院依原告之聲請調閱臺灣宜蘭地方法院檢察署八十八年度偵字第二七七六號侵
    占案卷宗。
    理    由
一、原告起訴主張：坐落宜蘭縣宜蘭市○○段九五八、九五九地號土地之原所有權人
    林伯堅之子林浴沂，向原告借款一百一十七萬元無法清償，雙方約定以該二筆土
    地抵償林浴沂之債務，故於七十三年一月十一日會同代書簽訂買賣契約，當時原
    告因無自耕能力，遂將二筆土地信託登記於被告名下，並由被告管理耕作。嗣原
    告取得自耕農資格，被告於七十四年三月十二日先將其中一筆九五八地號土地移
    轉登記返還予原告，另筆九五九地號田地則仍繼續信託登記於被告名下，並由被
    告繼續管理及耕作至今，爰以本起訴狀繕本送達被告時表示終止信託關係，並基
    於信託物返還請求權請求被告將系爭九五九地號土地之所有權移轉登記為原告所
    有等情。被告則以：系爭九五九地號土地已於七十三年四月間，經由原告之同意
    以五十多萬元之價格，作價售予被告，以抵償原告之欠款三十七萬元，餘額則以
    現金給付原告；況七十四年三月間原告取得自耕能力後，有表示終止系爭二筆土
    地之信託關係，但僅要求被告移轉九五八地號土地，因為九五九地號土地之所有
    權已由被告取得，且原告當時對此並無爭執，原告至今才起訴請求被告移轉系爭
    九五九地號土地之所有權，已逾十五年時效，主張時效抗辯等語，資為抗辯。
二、原告主張坐落宜蘭縣宜蘭市○○段九五八、九五九地號土地之原所有權人林伯堅
    之子林浴沂，向伊借款一百一十七萬元無法清償，雙方約定以該二筆土地抵償林
    浴沂之債務，故於七十三年一月十一日會同代書簽訂買賣契約，當時伊因無自耕
    能力，遂將二筆土地信託登記於被告名下，並由被告管理耕作。嗣伊取得自耕農
    資格，被告於七十四年三月十二日已將其中一筆九五八地號土地移轉登記返還予
    伊之事實，已據原告提出與所述相符之買賣契約書及土地登記謄本為證，且為被
    告所不爭執，自堪信為真實。至原告起訴主張終止系爭九五九地號土地之信託關
    係，請求被告將該土地移轉登記予原告，被告則執前詞置辯，是本件所應審究者
    即為原告是否於七十三年四月間以系爭九五九地號土地作價售予被告？原告於何
    時終止兩造就系爭九五九地號土地所為之信託契約？其信託物返還請求權是否已
    時效消滅？
三、按當事人主張有利於己之事實者，就其事實有舉證之責任，民事訴訟法第二百七
    十七條前段定有明文。又信託關係係因委託人信賴受託人代其行使權利而成立，
    應認委託人有隨時終止信託契約之權利，最高法院著有六十六年台再字第四二號
    判例意旨可資參照。另當事人互相意思表示一致者，契約即為成立；請求權，因
    十五年間不行使而消滅；時效因請求而中斷者，若於請求後六個月內不起訴，視
    為不中斷，民法第第一百五十三條第一項、第一百二十五條前段、第一百三十條
    分別亦定明文。經查：
（一）、被告抗辯稱：原告已於七十三年四月間同意以系爭九五九地號土地作價售予
        被告，以抵償欠款云云。惟被告上開抗辯已為原告所否認，依前引民事訴訟
        法第二百七十七條前段之規定，被告自應舉證以實之。然查：依被告所提出
        宜蘭縣宜蘭市○○段第九０六、九０七地號土地登記謄本上之記載，僅足證
        明被告有以該二筆土地抵押借款之情，尚不足以證明該借得之款項已由被告
        轉而出借予原告及原告同意以系爭九五九地號土地作價抵償之事實。另被告
        抗辯系爭九五九地號土地之所有權狀在其手中乙節，固為原告所肯認，然由
        被告持有上開土地所有權狀之事實，亦無法推認被告就該土地之關係已由信
        託登記名義人轉為真實所有權人。此外，被告復無法舉出其他證據證明其已
        取得系爭九五九地號土地所有權之事實，從而被告此部分之抗辯自難採信。
（二）、被告另抗辯稱：七十四年三月間原告取得自耕能力後，有表示終止系爭二筆
        土地之信託關係，但僅要求返還九五八地號土地，因為九五九地號土地之所
        有權已由被告取得，原告至今才起訴請求移轉系爭九五九地號土地之所有權
        ，已逾十五年時效，主張時效抗辯等情。原告則主張：七十四年三月取得自
        耕能力後，有向被告表示終止信託關係，要求被告過戶系爭二筆土地，但被
        告只願移轉九五八地號土地，不肯移轉九五九地號土地，所以才僅終止一筆
        九五八地號土地之信託，並辦理過戶手續，至於九五九地號土地則沒有終止
        信託契約，仍繼續信託給被告云云。然查：
１、本件原告業已自認曾於七十四年三月間要求被告返還系爭二筆土地，且其後常以
    口頭方式要求被告返還系爭九五九地號土地之事實，衡諸常情，原告當時之意當
    係行使任意終止兩造間信託契約之權利，否則其為何要求返還系爭二筆土地？嗣
    後又為何不斷要求返還系爭九五九地號土地？故依前舉最高法院判例意旨，應認
    兩造於七十三年一月間就系爭九五八、九五九地號土地所為之信託契約，已依原
    告之意思於七十四年三月間終止。故原告主張於七十四年三月間未終止系爭九五
    九地號土地之信託，爰以本件起訴狀繕本之送達為終止信託之表示云云，即非可
    採。
２、嗣後因被告拒絕返還系爭九五九地號土地，故原告主張該筆九五九地號土地仍繼
    續信託在被告名下云云。惟依前引民法第一百五十三條第一項之規定，契約之成
    立係以兩造當事人互相意思表示一致為其要件，今原告於七十四年三月間要求被
    告返還系爭九五九地號土地，被告則基於前揭事由拒絕返還，顯然被告認為該筆
    九五九地號土地繼續登記在其名下之原因乃其已取得所有權之故，與原告認知係
    繼續以信託登記在被告名下之情形不相符合。由是原告於終止兩造間之信託契約
    後，復片面主張系爭九五九地號土地係繼續信託給被告云云，核與上開民法之規
    定不符，自無可採。
３、又系爭九五九地號土地之信託關係既已在七十四年三月間終止，原告至遲應於八
    十九年四月前，即其所主張之信託物返還請求權十五年時效期間內起訴要求被告
    返還，方屬適法。而本件原告雖主張常以口頭方式要求返還上開土地之事實，惟
    為被告所否認。是以本件原告自仍須舉證證明其已於前開十五年之時效期間內請
    求被告給付，並於請求後六個月對被告起訴，而有中斷時效進行之事實，然迄未
    見原告舉證以實之，故依前揭民法第一百三十條之規定，本件時效亦視為不中斷
    。易言之，原告於九十年八月三日始提起本訴，且又未能舉證證明本件時效另有
    中斷或不完成之事由，從而被告抗辯原告所主張之信託物返還請求權已罹於時效
    ，主張時效抗辯，拒絕給付乙節，自屬有理。
四、綜上所述，本件原告所主張之信託物返還請求權既已罹於時效，且被告已為時效
    消滅之抗辯而拒絕給付，從而原告以該信託物返還請求權為據，訴請被告應將坐
    落宜蘭縣宜蘭市○○段九五九地號田地面積三二五四平方公尺所有權移轉登記予
    原告，為無理由，應予駁回。
五、本件判決之基礎已臻明確，原告請求傳訊證人林日方證明系爭不動產信託給被告
    ，土地增值稅歸被告領，並不合理乙節，及兩造其餘攻擊、防禦方法並舉證，核
    與本件判決結果不生影響，爰不一一論述，附此敘明。
六、據上論結，本件原告之訴為無理由，依民事訴訟法第七十八條，判決如主文。
中　　　華　　　民　　　國　　九十一　　　年　　　一　　　月　 　七　 　日
                              臺灣宜蘭地方法院民事庭
                                  審判長法官
                                        法官
                                        法官
右為正本係照原本作成
如對本判決上訴，須於判決送達後廿日內向本院提出上訴狀
中　　　華　　　民　　　國　　九十　　　年　　　十　　　月　　 十七　　 日
~B法院書記官　李茂榮
